臺灣高等法院高雄分院民事判決　　　　　94年度家上字第36號
上　訴　人　乙○
訴訟代理人　王叡齡律師
訴訟代理人　陳建誌律師
被上 訴 人　甲○○
訴訟代理人　溫三郎律師
上列當事人間因離婚事件，對於民國94年4 月20日臺灣高雄地方
法院94年度婚字第66號第一審判決提起上訴，本院於94年8 月18
日辯論終結，判決如下：
    主  文
原判決廢棄。
被上訴人在第一審之訴駁回。
第一、二審訴訟費用由被上訴人負擔。
    事實及理由
一、按民事訴訟法第138 條規定，得將文書寄存送達地之自治或
    警察機關，並作送達通知書，黏貼於應受送達人住居所、事
    務所或營業所門首，以為送達。而所謂送達地之警察機關，
    法文未定其範圍，惟為受送達人領取便利計，應以管轄鄉、
    鎮（市）、區行政轄區之警察機關為限，凡警察分局、分駐
    所或派出所均屬之。送達人寄存文書時，以選擇與送達處所
    較近之警察機關為宜。
二、經查，原審將民國94年2月16日及同年4月6 日言辯論通知書
    ，送達於上訴人之居所即新竹市○○路○段531 巷3 弄13號
    ，並寄存於新竹市警察局第二分局關東橋派出所，此有原審
    送達證書2 紙可稽（原審卷第23、43頁），經本院向新竹市
    警察局函查新竹市○○路○段531 巷3 弄13號之行政轄區警
    察機關為何? 該局函覆本院為新竹市第二分局埔頂派出所，
    此有該局94年6 月13日竹市警行字第0940023206號函可稽（
    本院卷第32頁）。足見上址之行政轄區警察分局為新竹市第
    二分局，本院又向該局函查，距離上址較近之派出所為何?
    該局函覆係新竹市警察局第二分局關東橋派出所，此有該局
    94 年6月22日竹警刑字第0940024286號函可稽（本院卷第38
    頁），則原審將言詞辯論期日之通知書，送達上址時，經送
    達人將文書寄存於新竹市警察局第二分局關東橋派出所，係
    選擇與送達處所較近之派出所，以便受送達人領取，其送達
    應屬合法。上訴人抗辯：原審將通知書送達新竹市警察局第
    二分局關東橋派出所，非上訴人居所轄區之同局埔頂派出所
    ，其送達不合法，請求撤銷原審判決而發回更審云云，自無
    理由。
三、按夫妻之一方為臺灣地區人民，一方為大陸地區人民者，其
    結婚或離婚之效力，依臺灣地區之法律。臺灣地區與大陸地
    區人民關係條例第53條定有明文。查本件被上訴人為臺灣地
    區人民，上訴人為大陸地區人民，故依前揭規定，兩造離婚
    之效力，應依臺灣地區法律規定
四、被上訴人起訴主張：被上訴人與上訴人（女，大陸地區人民
    ，西元1974年10月11日生），於86年9 月13日在大陸地區海
    南省公證處公證結婚，上訴人婚後依約來臺與被上訴人共同
    居住在高雄縣橋頭鄉○○村○○路32號（下簡稱共同住所）
    。自93年2 月間起，上訴人嫌棄被上訴人經濟狀況不佳，態
    度轉為冷淡，並拒絕與被上訴人履行夫妻之實，在外結交男
    友，被上訴人乃同意上訴人暫至新竹市○○路○段531 巷3
    弄13號親友家居住。詎上訴人於93年8 月間北上後即與被上
    訴人失聯，拒收被上訴人之信件及電話，被上訴人乃於同年
    10月間向法院訴請履行同居訴訟，上訴人曾到庭表示願意返
    家與被上訴人履行同居，然上訴人嗣後並未依約返家與被上
    訴人同居，上訴人結交男友，並曾與人通姦，兩造婚姻有難
    以繼續維持之重大事由，且該事由應由上訴人負責，爰依民
    法第1052條第2 項規定，請求判決兩造離婚。並於本院聲明
    :上訴駁回。
五、上訴人則抗辯：被上訴人不給被上訴人生活費用，上訴人乃
    需外出工作，又上訴人並未結交男友，亦未有通姦行為，上
    訴人於93年8 月間至新竹居住，係得被上訴人之同意，上訴
    人至新竹1 個月後，被上訴人即將上訴人之行動電話辦理停
    話，不願與上訴人聯絡，被上訴人於93年10月間對上訴人提
    起履行同居訴訟，上訴人於93年12月8 日到庭表示願意返家
    與被上訴同居，但因上訴人尚未向老闆請辭，且未與被上訴
    人協商夫妻日後生活模式，致未能立即返回高雄，被上訴人
    即於94年1 月間對上訴人提起本件離婚訴訟，不願上訴人返
    家同居，兩造並無重大事由難以維持婚姻等語。並於本院聲
    明: （一）原判決廢棄。（二）右廢棄部分，被上訴人在第
    一審之訴駁回。
六、兩造不爭執事項:
（一）兩造於86年8 月13日在大陸海南省公證結婚，婚後兩造共
      同居住在共同住所。
（二）兩造協議上訴人自93年8月19日至新竹光復路1段531巷3弄
　　　13號暫時居住，至於住多久，兩造並無約定。兩造自93年
      8月19日分居迄今未曾同居。
（三）被上訴人於93年10月間對上訴人提起履行同居訴訟，在該
      訴訟中，上訴人同意與被上訴人返家同住。
（四）被上訴人於93年8 、9 月間將上訴人之行動電話辦理停機
      。被上訴人於93年9 月29日寄存信函給上訴人，被上訴人
      在93年12月4 日寄限時掛號給上訴人，均因逾期未領退回
      ，被上訴人曾打電話給上訴人，但電話無人接聽。
（五）原審卷第60頁所附錄音帶確係兩造於93年8 月10日在家中
      之對話。
（六）對於94年7 月26日陳報狀內所附高雄銀行之匯款單7 張之
      形式真正不爭執。
七、本件爭點為：兩造婚姻是否有重大事由難以維持? 上訴人是
    否可依民法第1052條第2 項請求離婚?
（一）被上訴人主張：上訴人在外結交男友，並承認與人通姦等
      語，上訴人則抗辯：上訴人在外並未結交男友，亦未承認
      通姦行為等語。被上訴人主張上訴人有外遇及通姦行為，
      有上訴人93年5 月至8 月間之行動電話通聯記錄（原審卷
      第38至40頁）、錄音帶及錄音帶譯文（原審卷第36、37、
      60頁）為證。經查:
   1、依上揭電話通聯記錄，上訴人確於93年7 、8 月間，經常
      撥打（00-0000000）電話，而上訴人對此並不爭執（本院
      卷第60頁），惟辯稱：該電話是上訴人同事譚立飛家中之
      電話，譚立飛之女兒亦為上訴人之同事，上訴人打電話至
      譚立飛家中係與譚立飛女兒討論美髮一事等語，而被上訴
      人到庭表示：僅知悉該電話為上訴人男同事家中電話，不
      知該電話確係何人之電話等語（本院卷第60頁），且被上
      訴人對於上揭電話之受話者係何人? 通話內容為何? 並未
      舉證證明，是依上揭通聯記錄，並無法證明係上訴人與男
      友之通話記錄，被上訴人主張上訴人經常撥打電話與男友
      云云，無法採信。
   2、又查，被上訴人主張上訴人於93年8 月10日在共同住所，
      承認有通姦行為等情，有錄音帶及其譯文為證（原審卷第
      36、37、60頁），而上訴人對於該錄音帶及其譯文之真正
      ，並不爭執。經本院當庭勘驗該錄音帶之內容，確與其譯
      文相符，有本院勘驗筆錄可稽（本院卷第65頁）。
   3、依該錄音帶之內容，上訴人一開始即稱：「不是因為老婆
      給你戴綠帽你懂嗎? 」，足見上訴人於兩造爭執之初，即
      未承認有通姦行為，且被上訴人雖說：「我之前就跟你講
      很清楚，我只跟你規定，不要去給我亂來。」，上訴人答
      稱：「我只上一次而已，我現在從來都沒有了」，惟被上
      訴人所謂「亂來」之定義不明，無法認定係指通姦行為。
      又依下列兩造對話: 被上訴人稱：「你的話我現在完全不
      相信，上一次而已?3 點 出去逛到12點才回來，放假不曉
      去那邊? 都不敢讓我知道」，上訴人則稱：「我跟他在一
      起比較有話題聊你懂不懂? 」，被上訴人又說：「話題聊
      你可從下午3 點聊到晚上12點，....... 孤男寡女兩個人
      在一起8 小時，不是為了性，對啦，你是聖女，你是性冷
      淡啊。」，上訴人答稱：「我要是為了性我幹嗎不去賺錢
      啊」，被上訴人又稱：「你不是為了性，但是你跟他有做
      啊。」，上訴人則答：「那是以前好不好。... 我知道那
      樣子不道德。」，被上訴人稱：「孤男寡女在一起8 小時
      ，你從那一天跟我講說要去麵包店上班，早上11點出去到
      晚上11點才回來，或者是早上2 點（中午）到晚上11點回
      來，我也相信你去上班，開始工作12小時，隔天你才跟我
      說那一間工作沒有找到，這段時間到底跑到那裡混了」又
      稱：「你連這樣你都甘願，你還跟人家上床。」，上訴人
      答稱：「我都說以前只發生一、二次過，後來你跟我講那
      句話後，我就知道啊... 雖然，我又不是說喜歡他，也不
      是為了性，為了性的話幹麻不去賺錢好了，而且人家有家
      庭的人。」被上訴人稱：「我連你跟人家聊天講話都不行
      了, 還給我去跟人家做, 然後你跟我說你沒有，為什麼要
      相信你，8 個小時，一直聊天聊8 個小時。」，上訴人答
      稱: 「我跟他出來只有一次或兩次而已」等語。綜上可知
      ，被上訴人與上訴人對話之爭點，在於上訴人外出時間過
      久，被上訴人質疑上訴人有外遇，而上訴人所謂「僅上次
      而已」，或「以前只發生1 、2 次而已」，依上訴人之前
      後對話及語氣，並非附和被上訴人質疑之通姦一事，且一
      再否認有通姦行為，則上訴人所謂「僅上次而已」，或「
      以前只發生1 、2 次」等語，應指上訴人與男子外出聊天
      ，上訴人並未承認通姦行為。從而，被上訴人主張上訴人
      承認有通姦行為，不足採信。此外，被上訴人對於上訴人
      有外遇、通姦等情，並未提出其它事證證明，被上訴人之
      主張，委無足取。
（二）被上訴人又主張：上訴人於93年8 月間至新竹後，即行蹤
      不明，致被上訴人無法聯繫，被上訴人於同年10月間向法
      院訴請履行同居訴訟，上訴人於訴訟中，到庭表示願意返
      家與被上訴人履行同居，然上訴人迄未依約與被上訴人同
      居，兩造婚姻有難以維持之重大事由等語，上訴人則抗辯
      ：上訴人於93年8 月間至新竹居住，係得被上訴人之同意
      ，然上訴北上1 個月後，被上訴人即將上訴人之行動電話
      辦理停話，不願與上訴人聯絡，被上訴人對上訴人提起履
      行同居訴訟時，上訴人於93年12月8 日到庭表示願意返家
      與被上訴同居，但因上訴人尚未向老闆請辭，且未與被上
      訴人協商夫妻日後生活模式，未能立即返回高雄，惟被上
      訴人即於94年1 月間對上訴人提起本件離婚訴訟，不願上
      訴人返家同等語。經查:
   1、兩造協議上訴人自93年8 月19日至新竹光復路1段531巷3
      弄13號暫時居住，但未約定分居多久等情，為兩造不爭執
      。被上訴人主張自上訴人至新竹後，即行方不明，致被上
      訴人無法與上訴人聯絡等情，雖有受理大陸地區人民行方
      不明人口案件登記表、存證信函封面及掛號信件封面各1
      紙為證（原審卷第15、17頁），惟上揭存證信函及掛號信
      件，係因逾期未領退回，並非查無此人退回，且被上訴人
      提起履行同居訴訟時，法院將言詞辯論通知書寄送新竹1
   　 新竹光復路1 段531 巷3 弄13號，該通知書寄存於新竹市
      警察局第二分局埔頂派出所，經上訴人領取後，於93年12
      月8 日言詞辯論期日到庭，此有台灣高雄地方法院93年度
      婚字地1611號履行同居（下簡稱履行同居訴訟）卷宗第27
      至30頁可稽，則依上揭信函，無法證明上訴人行蹤不明，
      無法聯繫。
   2、被上訴人主張被上訴人撥打上訴人之行動電話，上訴人均
      拒接且被上訴人打電話至上訴人新竹住處，均無人接聽等
      語，上訴人則抗辯：被上訴人於上訴人至新竹後1 個月即
      將上訴人之行動電話辦理停話，且上訴人至新竹後，仍有
      上班，家中經常無人，所以無法接到被上訴人之電話等語
      。經查，被上訴人對於上訴人拒接電話等情，並未舉證證
      明，且依證人即被上訴人之胞兄高德隆於履行同居訴訟中
      ，到庭證述：上訴人於93年8 月初離家後，有打電話回來
      ，是被上訴人接的等語，有履行同居卷宗言詞辯論筆錄可
      稽（履行同居訴訟第18頁），足見上訴人離家後並未不與
      被上訴人聯絡，且被上訴人於93年8 、9 月間將上訴人行
      動電話辦理停話，此為兩造不爭執，則被上訴人無法以行
      動電話與上訴人聯絡，係因被上訴人擅將上訴人之行動電
      話辦理停話，並非上訴人拒接被上訴人之電話，被上訴人
      之主張，自難採信。被上訴人雖謂：因上訴人至新竹之初
      ，拒接被上訴人之電話，且上訴人電話費用過高，平均電
      話費均是1 、2 千元，被上訴人唯恐電話費用更高，乃予
      以停話云云。惟被上訴人既未能證明上訴人拒接電話，且
      依上訴人行動電話收費明細表，上訴人93年6 月份之通話
      費為1,220 元，同年7 月份為533 元，同年8 月份為623
      元等情，有該明細表3 張可證（原審卷第38至40頁），並
      無通話費過高之情形，被上訴人所謂，無法採信。
   3、被上訴人又主張上訴人於履行同居訴訟中同意返家，惟迄
      今未返家，足見兩造有重大事由難以維持婚姻等語，上訴
      人以前揭情詞置辯。經查，上訴人於93年8 月間離家至新
      竹居住，係經兩造協議為之，為兩造所不爭執，已於前述
      ，而上訴人至新竹居住僅2 個月，被上訴人即於93年10月
      間向法院提起履行同居之訴，上訴人於履行同居訴訟中93
      年12月8 日言詞辯論期日當庭表示願意與被上訴人返家同
      住等語，有上揭筆錄可稽（履行同居卷第30頁），惟上訴
      人在新竹仍有工作，需要時間向老闆請辭，無法馬上返家
      等情，為兩造不爭執（本院卷第21頁），且兩造因原先生
      活模式有衝突而協議暫時分居，在兩造尚未就生模式協商
      及上訴人就新竹工作告一段落前，尚難要求上訴人馬上返
      家與被上訴人同住。而被上訴人卻僅隔1 個月，即於94年
      1 月14日對上訴人提起本件離婚訴訟，並於本院當庭表示
      不願與上訴人同住等語，有本院準備程序筆錄可稽（本院
      卷第22頁），參酌被上訴人與上訴人協議上訴人至新竹居
      住後，不久即提起履行同居之訴，再迅速提起離婚之訴之
      時間，足見上訴人並未拒絕返家，而係被上訴人不願與上
      訴人同住，被上訴人之主張，不足採信。
   4、被上訴人雖謂：被上訴人同意上訴人延後返家後，於93年
      12月20日寄出限時掛號信，催促上訴人返家，然遭退回，
      上訴人並未與被上訴人聯絡，被上訴人始於94年1 月14日
      提起離婚訴訟云云，惟該限時信件係因逾期未領遭退回，
      有信件封面1 紙為證（本院卷第23頁），則上訴人並不知
      被上訴人催促返家一事，且上訴人於本院仍表示：願意返
      家與被上訴人同住等語，有本院準備程序筆錄可稽（本院
      卷第22頁），則被上訴人主張因上訴人拒絕返家，被上訴
      人始提起離婚訴訟云云，委無足取。
   5、被上訴人又主張：上訴人曾表示不願與被上訴人做夫妻，
      不願返家等情，上訴人則抗辯：未曾對被上訴人如是表示
      ，係被上訴人及被上訴人之兄嫂不願上訴人返家等語。又
      查，證人即被上訴人之兄嫂戴秀芬雖於原審證述：上訴人
      離家前，曾向伊堅決表示不願再與被上訴人做夫妻，只願
      作朋友等語（原審卷第34頁），惟上訴人並未拒絕返家，
      係被上訴人不願再與上訴人同住，已如前述，且上訴人離
      家至新竹居住，係經兩造協議為之，則上訴人離家時，應
      無向戴秀芬表示不願與被上訴人做夫妻之理，而證人戴秀
      芬為被上訴人之兄嫂，其證言難免偏頗上訴人，自無法採
      信。此外，被上訴人就上訴人不願與被上訴人做夫妻等情
      ，未舉證證明，自難採信。
（三）綜上，上訴人在外並未結交男友，亦未有通姦行為，兩造
      因生活模式有衝突，協議暫時分居，並未約定返家時間，
      上訴人因於新竹工作，且兩造未協商共同生活模式而尚未
      返家，上訴人並未拒絕與被上訴人共同生活，則兩造無重
      大事由難以維持婚姻，被上訴人之主張，自不足取。
八、從而，被上訴人依據民法第1052條第2 項之規定，主張兩造
    有重大事由難以維持婚姻，請求判決兩造離婚，為無理由，
    原審判決被上訴人勝訴之判決，尚有未洽，上訴意旨，指摘
    原判決不當，求予廢棄改判，為無理由，應由本院予以廢棄
    改判如主文第二項所示。
九、據上論結，依據民事訴訟法第450 條、第78條，判決如主文
    。
中    華    民     國     94   年     8   月    31     日
                        民事第二庭
                            審判長法官  簡色嬌
                            法      官  謝靜雯
                            法      官  朱玲瑤
以上正本證明與原本無異。
如對本判決上訴，須於判決送達後20日內向本院提出上訴狀，其
未表明上訴理由者，應於上訴後20日內向本院提出上訴理由書（
均須按他造當事人之人數附繕本）。上訴時應提出委任律師或具
有律師資格之人之委任狀，並依附註條文規定辦理。
中    華    民     國     94   年     9   月     2     日
                            書  記  官  賴梅琴
附註：
民事訴訟法第466 條之1 ：對於第二審判決上訴，上訴人應委任
律師為訴訟代理人，但上訴人或其法定代理人具有律師資格者，
不在此限。
上訴人之配偶、三親等內之血親、二親等內之姻親，或上訴人為
法人、中央或地方機關時，其所屬專任人員具有律師資格並經法
院認適當者，亦得為第三審訴訟代理人。
第1 項但書及第2 項情形，應於提起上訴或委任時釋明之。
